---
title: "有川湾の藻場で観測した魚類"
format: 
  html:
    html-math-method: katex
    code-fold: false
    df-print: paged
reference-location: margin
citation-location: margin
---

# パッケージの読み込み

```{r}
library(tidyverse)
```

# データの読み込み

```{r}
#| include: false
#| cache: true
files = dir("~/Lab_Data/sudar/fish_data/", full.names = TRUE)
dset = 
  tibble(files) |> 
  mutate(data = map(files, read_csv)) |> 
  unnest(data) 

dset |> 
  mutate(datetime = ymd_hms(str_c(Date, " ", as.character(Time)))) |> 
  mutate(datetime = floor_date(datetime, "hours")) |>
  rename(Species = Srecies, Count = count) |> 
  group_by(datetime, Species) |> 
  summarise(Count = sum(Count)) |> write_csv("_data/fish_data.csv")
fish = read_csv("_data/fish_data.csv")
```

データはこちらからダウンロードできます。

[fish_data - fish_data.csv](https://t.ly/cbugD)

```{r}
#| eval: false
filename = "fish_data - fish_data.csv"
fish = read_csv(filename)
```

読み込んだデータの中身を確認しましょう。

```{r}
fish
```

線データの記述統計量は次の通りです。
`drop_na()` は欠損値を除外する関数です。
`arrange()` はデータを並び替える関数です。
`NA` は欠損値を表します。

```{r}
fish |> 
  drop_na() |> 
  group_by(Species) |> 
  summarise(n = n(), 
            mean = mean(Count),
            sd = sd(Count),
            min = min(Count),
            max = max(Count)) |> 
  arrange(desc(n))
```


# データを抽出する

今回は，種ごとにデータを抽出してから解析をします。
まずは，データに含まれる種を確認します。

```{r}
fish |> pull(Species) |> unique()
```

では，メジナ，アイゴ，イスズミのデータを抽出してみましょう。

```{r}
mejina =  fish |> filter(str_detect(Species, "メジナ"))
aigo =    fish |> filter(str_detect(Species, "アイゴ"))
isuzumi = fish |> filter(str_detect(Species, "イスズミ"))
```

```{r}
dset_ai = bind_rows(aigo, isuzumi)
dset_am = bind_rows(aigo, mejina)
dset_im = bind_rows(isuzumi, mejina)
```

# データの可視化

```{r}
#| label: fig-aigo-isuzumi
#| fig-cap: アイゴとイスズミの数の比較
ggplot() + 
geom_boxplot(
  aes(x = Species, 
      y = Count, 
      color = Species), data = dset_ai)
```

```{r}
#| label: fig-aigo-mejina
#| fig-cap: アイゴとメジナの数の比較
ggplot() + 
geom_boxplot(
  aes(x = Species, 
      y = Count, 
      color = Species), data = dset_am)
```

```{r}
#| label: fig-isuzumi-mejina
#| fig-cap: イスズミとメジナの数の比較
ggplot() + 
geom_boxplot(
  aes(x = Species, 
      y = Count, 
      color = Species), data = dset_im)
```

# t検定

:::{.callout-note}
仮説検定論のとき，有意水準 $(\alpha)$ を決める必要があります。
一般的には $\alpha = 0.05$ が使われますが，
研究分野や研究目的によっては $\alpha = 0.01$ や $\alpha = 0.10$ が使われることもあります。
:::

```{r}
#| include: false
tai = t.test(Count ~ Species, data = dset_ai) |> broom::tidy()
tam = t.test(Count ~ Species, data = dset_am) |> broom::tidy()
tim = t.test(Count ~ Species, data = dset_im) |> broom::tidy()
```


## アイゴとイスズミの数の比較

* 帰無仮説 $(H_0)$：アイゴとイスズミの個体数に違いがない
* 対立仮設 $(H_A)$：アイゴとイスズミの個体数に違いがある

```{r}
t.test(Count ~ Species, data = dset_ai)
```

アイゴとイスズミの個体数を比較したとき，
`{r} sprintf("t値 = %0.4f", tai$statistic)`
でした。
このときの `{r} sprintf("自由度は %0.2f", tai$parameter)` であり，
`{r} sprintf("p値 = %0.4f", tai$p.value)` でした。
P値は有意水準より高かったため，帰無仮説を棄却できませんでした。

## アイゴとメジナの数の比較

* 帰無仮説 $(H_0)$：アイゴとメジナの個体数に違いがない
* 対立仮設 $(H_A)$：アイゴとメジナの個体数に違いがある

```{r}
t.test(Count ~ Species, data = dset_am)
```

アイゴとメジナの個体数を比較したとき，
`{r} sprintf("t値 = %0.4f", tam$statistic)`
でした。
このときの `{r} sprintf("自由度は %0.2f", tam$parameter)` であり，
`{r} sprintf("p値 = %0.4e", tam$p.value)` でした。
P値は有意水準より低かったため，帰無仮説を棄却できました。

## イスズミとメジナの数の比較

* 帰無仮説 $(H_0)$：イスズミとメジナの個体数に違いがない
* 対立仮設 $(H_A)$：イスズミとメジナの個体数に違いがある

```{r}
t.test(Count ~ Species, data = dset_im)
```

イスズミとメジナの個体数を比較したとき，
`{r} sprintf("t値 = %0.4f", tim$statistic)`
でした。
このときの `{r} sprintf("自由度は %0.2f", tim$parameter)` であり，
`{r} sprintf("p値 = %0.4e", tim$p.value)` でした。
P値は有意水準より低かったため，帰無仮説を棄却できました。

